【裁判字號】    90,上訴,487
【裁判日期】    901011
【裁判案由】    偽造文書等
【裁判全文】
臺灣高等法院刑事判決                              九十年度上訴字第四八七號
    上  訴  人  鄭丁○○
    即  被  告 (即丁○○)
右列被告因詐欺等罪案件，不服臺灣板橋地方法院八十八年度自字第三○七號，中華
民國八十九年十月十二日第一審判決，提起上訴，本院判決如左：
    主  文
原判決關於鄭丁○○部分撤銷。
鄭丁○○連續意圖為自己不法之所有，以詐術使人將本人之物交付，處有期徒刑貳年
陸月。
    事  實
鄭丁○○（原名丁○○）於民國八十六年八月一日至八十八年四月一日間，基於概括
犯意，意圖為自己不法之所有，利用招組新臺幣（下同）二萬元民間互助會於每月一
日及十五日開標時，在臺北縣三重市○○街五○號二樓開標地點，伺機陸續向到場各
人佯示徵得未到場會員丙○○、鄭志連、闕河輝、乙○○、鄭宗英等人同意借標，當
場出具偽稱已獲授權代寫之標單參與投標，並於得標之後據以連續詐取標金，致使各
會員陷於錯誤而如數交付。先後以此方法詐標十三次，每次標息各為三千五百元至五
千元不等，經丙○○提起自訴。
    理  由
一前述犯罪事實，業經自訴人丙○○指訴甚詳，核與另向檢察官提出告訴之被害人乙○○、鄭宗英、吳碧雲、莊梅鳳所述先後受詐情形相符（偵字第一六六七○號卷第
  廿二頁，原審卷第一八一頁）。證人甲○○亦具結證明上訴人曾向其謊稱自訴人得
  標（本院卷第四六頁）。上訴人雖否認謊稱借名投標詐財，辯稱：其在前述開標時
  、地，先後借用其他會員名義得標廿三次，均已事先徵得同意云云。惟查：(一)上訴
  人自承在本案互助會中，以他人同意借標為詞得標廿三次，每次標息三千五百元至
  五千元不等。其中除會員鄭林麗卿同意出借二會，葉吉成、張靜子、陳逢時、吳金
  蓮分別同意出借一會，戊○○同意出借四會，各經證人鄭林麗卿、葉吉成、張靜子
  、陳逢時、戊○○在原審證明在卷，其餘十三會均未見上訴人舉出同意借標之會員
  或其他反證以供調查。其空言以此部分亦獲得他人同意出借名投標置辯，即無可採
  。(二)證人戊○○在本院調查中，附會上訴人詞辯，改稱上訴人先後共借五、六會，
  核與在原審明確證述僅曾同意借予四會、尚餘活會三會之情形不符，上訴人在原審
  對於戊○○之前供亦予是認（原審卷第二三二頁），其在本院所為翻異，自難採為
  有利上訴人之認定基礎。(三)本案互助會停標之後，上訴人曾在案外向告訴人乙○○
  直承「我要坦白說，不能再說謊，就是有欠人家的錢，才會多少偷標人家的會」等
  語，經該告訴人提出錄音帶一捲為憑。上訴人初則否認錄音內容為其所述，經本院
  囑託法務部調查局鑑定，查明確與上訴人音質相符（見本院卷第一○○頁鑑驗通知
  書），始又諉稱「我說偷標，意思是向別人借標來還」、「我年紀大了記性不好」
  ，顯見其確曾謊稱他人借名而詐取標金。事證明確，犯行已可認定。
二上訴人所為，觸犯刑法第三百三十九條第一項之罪。其在各次得標現場以一行為同
  時向數名在場會員施用詐術，依刑法第五十五條規定，應僅論以一罪。先後多次詐
  欺取財，時間相近，所犯為構成要件之罪名，顯然出於概括犯意，應依連續犯規定
  論以一罪並加重其刑。
三原審予以論罪科刑，雖非無見。惟查：上訴人施詐投標當時，係向會員表明經投標
  名義人同意借名為之，業已據其與告訴人乙○○一致陳明（本院卷第卅頁、第卅二
  頁）。是其所具標單雖載有他人名義，但既經對外說明標單為自己徵得他人借名所
  作，則此項偽稱已獲授權代寫標單之行為，與隱匿實際文書制作主體、捏造他人名
  義而為偽造之情形尚不相符（參考最高法院二十六年渝上字第一二五號判例意旨）
  ，應認僅為單純之詐術，不涉偽造文書進而行使之問題。自訴人提起自訴，亦僅指
  摘上訴人犯詐欺罪，並未指其併涉偽造標單進而行使之罪嫌（原審卷第六頁、第二
  三九頁）。原審未就前述攸關犯罪構成要件情節詳為剖析，僅因上訴人供稱曾以會
  員名義書寫標單，遽於自訴事實之外論以牽連觸犯行使偽造私文書罪名，尚有未洽
  。被告上訴否認犯罪雖無可取，但原判決既有可議，仍應予以撤銷，並由本院自為
  判決。
四審酌上訴人由於理財不當，導致資金周轉困難，竟圖以債養債，利用會員之信賴而
  藉機詐財，其先後犯罪所得累計多達千萬，事後僅以些微成數（二成）與部分被害
  人達成和解，審理中缺乏具體悔過表現等一切情狀，認宜量處如主文所示之刑。
五自訴意旨另以：上訴人除前述十三次詐欺行為外，復於本案互助會中，以相同手段
  詐取其餘十一次標金，又於八十六年十月十日，同年十一月六日、廿八日，同年十
  二月卅日，先後向自訴人佯以代吳金蓮、吳卿祥出面洽借參選市民代表經費為詞，
  陸續詐得二百二十萬元，求與前述犯行併依連續犯論處。經查：(一)本案除依卷存事
  證認定上訴人曾於前述期間連續十三次詐財之外，並無積極證據足可另有如何冒名
  詐標之犯行。自訴人泛指上訴人另以相同手法連續詐標十一次，就此部分並未具體
  陳明任何犯罪事證，不得僅憑其片面指訴而為不利於上訴人之判斷。(二)上訴人堅決
  否認託詞借貸而向自訴人詐財，辯稱：自訴人所述借款四筆，俱係其以自己名義向
  自訴人所借，並未佯稱代人洽借競選經費等語。自訴人指上訴人藉詞代吳金蓮、吳
  卿祥洽借參選行騙，並未就此構成犯罪之基本事實提出任何確實佐證，所訴尚難憑
  信。況依自訴人及其配偶劉月英在偵查中所述，上訴人確曾陸續就前述借款按月支
  付利息四萬四千元長達年餘，倘在借款之初託詞代借行騙，當無自行長期支付利息
  之理。而自訴人茍因受詐而與陷於錯誤，在主觀上理應認為係將金錢貸與吳卿祥、
  吳金蓮二人，竟向上訴人長期取息，所訴是否屬實，尤非無疑。凡此自訴事實，皆
  不能證明上訴人犯罪。但自訴人既與前述犯罪事實併依連續犯之法律上一罪關係訴
  請處斷，基於審判不可分原則，此部分不另諭知無罪。
六依刑事訴訟法第三百六十九條第一項前段、第三百六十四條、第三百四十三條、第
  二百九十九條第一項前段，刑法第五十六條、第三百三十九條第一項，罰金罰鍰提
  高標準條例第一條前段，判決如主文。
中    華    民    國      九十      年      十      月      十一      日
                                  審判長法  官  葉  麗  霞
                                        法  官  余  來  炎
                                        法  官  林  勤  綱
右正本證明與原本無異。
不得上訴。
                                        書記官  陳  菊  珍
中    華    民    國      九十      年      十      月      十六      日
附錄本案論罪科刑法條全文
刑法第三百三十九條第一項：
意圖為自己或第三人不法之所有，以詐術使人將本人或第三人之物交付者，處五年以
下有期徒刑、拘役或科或併科一千元以下罰金。


司法院資訊處製作；財團法人民間司法改革基金會備份。
